臺灣新竹地方法院民事簡易判決　　　　100年度竹簡字第244號
原　　　告　黃賴常妹
　　　　　　黃志湧
　　　　　　黃曉玲
前列三人共
同訴訟代理
人　　　　　李林盛律師
　　　　　　王彩又律師
　　　　　　張淑美律師
被　　　告　黃靖琇即黃淑雲
　　　　　　黃淑卿
　　　　　　黃瀛鎮
　　　　　　黃茹即黃秀燕
　　　　　　黃郁棋即黃淑美
　　　　　　黃建豪
　　　　　　黃淑麗
　　　　　　黃淑慎
　　　　　　黃麟偉
前列九人共
同訴訟代理
人　　　　　彭火炎律師
　　　　　　張玉琳律師
上列當事人間請求返還代墊款事件，本院於民國100年6月23日辯
論終結，判決如下：
    主  文
原告之訴及其假執行之聲請均駁回。
訴訟費用由原告連帶負擔。
   事實及理由
壹、原告主張：
一、本件原告黃賴常妹、黃志湧及黃曉玲等之被繼承人黃瀛村於
    民國99年8月6日死亡，而原告黃賴常妹係黃瀛村之配偶，原
    告黃志湧、黃曉玲係黃瀛村之子女，均為黃瀛村之法定繼承
    人，此有黃瀛村之繼承系統表、黃瀛村除戶戶籍謄本、原告
    黃賴常妹、黃志湧、黃曉玲之戶籍謄本各一件可憑。又被告
    黃靖琇即黃淑雲、黃淑卿、黃瀛鎮、黃茹即黃秀燕、黃郁
    棋即黃淑美、黃建豪、黃淑麗、黃淑慎、黃麟偉之被繼承人
    黃傳煌於82年12月4 日死亡，被等皆為其法定繼承人，此亦
    有黃傳煌之繼承系統表、黃傳煌除戶前及除戶後之全戶戶籍
    謄本影本各一件、被告等之戶籍謄本影本十件可稽，兩造之
    繼承關係，合先敘明。
二、緣被告等之被繼承人黃傳煌原係系爭坐落新竹市○○段第19
    25、1901、1722地號土地( 下稱：系爭土地 )之共有人之一
    ，所持有系爭1925、1901地號土地應有部分為12分之3 ，17
    22地號土地為6分之1。被告之被繼承人黃傳煌因積欠訴外人
    張來進債務，於72年8月6日將系爭土地予張來進設定新臺幣
    (下同)40萬元之抵押權，因黃傳煌未清償上開債務，經張來
    進聲請法院拍賣，於76年8月5日由張來進拍定，系爭土地之
    所有權人變為張來進，以上有系爭土地舊式之土地登記簿謄
    本三件可參。嗣於80年間，因有土地仲介表示有買方有意購
    買系爭土地，系爭土地之其餘共有人(均係黃氏家族)遂於80
    年5 月22日簽訂原證四之土地買賣協議書，協議共同將系爭
    三筆土地出售，並共同委託原告之被繼承人黃瀛村全權處理
    土地買賣事宜，但因黃傳煌之持分前於76年8月5日由訴外人
    張來進拍定取得，共有人遂約定張來進持有部分應由黃傳煌
    之子即被告黃瀛鎮於80年6 月10日前買回，以便參與共同買
    賣。嗣被告黃瀛鎮依照上開約定，於80年6 月11日與張來進
    簽訂土地建物買賣契約，將系爭三筆土地之持分買回，並約
    定土地增值稅由被告黃瀛鎮負擔，因被告黃瀛鎮表示無力負
    擔相關稅負，共有人黃水木( 即黃氏家族之大哥，被告黃瀛
    鎮、訴外人黃耀東、黃瀛人之大伯 )擔心倘張來進之持分未
    買回，土地買賣一事即可能破局，便要求各共有人協助分擔
    土地增值稅，其他共有人為求順利將系爭三筆土地整筆出售
    以取得較高價金，亦同意分擔土地增值稅，各共有人遂於80
    年6 月18日簽立原證五之土地買賣協議書，約定張來進買進
    參與共同買賣部分之契稅、代書費由被告黃瀛鎮自行負擔，
    土地增值稅部分，如適用自用住宅稅率，金額為95,015元，
    由共有人七人平均負擔，每人負擔13,574元，但因黃傳煌與
    黃瀛鎮無法利用自用住宅用地稅率，故稅額為533,777 元，
    扣掉自用住宅用地稅額95,015元後為438,762 元，應由黃傳
    煌與黃瀛鎮二人平均負擔，即每人應負擔219,381 元，加計
    前述以自用住宅用地稅率每人應負擔之13,574元，合計232,
    955元，即黃傳煌應負擔232,955元之稅金。但因黃傳煌無力
    繳納，故約定由原告之被繼承人黃瀛村代墊，同時約定待該
    三筆土地買賣成交時，本金及利息一次償還。而實際之稅額
    以土地增值稅單為準。嗣計算出來黃傳煌應負擔之實際稅額
    為182,000元，黃瀛村便於80年7月間交付182,000 元之現金
    予黃傳煌之女黃郁棋即黃淑美，俾為繳納土地增值稅，而系
    爭三筆土地張來進之持分則於80年8月3日分別移轉登記予被
    告黃瀛鎮及其姐妹即被告黃淑美、黃淑卿、陳黃淑雲、黃秀
    燕，就系爭1925、1901地號土地部分，被告黃瀛鎮、黃淑美
    、黃淑卿、陳黃淑雲、黃秀燕各登記取得20分之1；系爭172
    2地號土地部分，其五人各登記取得30分之1。嗣原告被繼承
    人黃瀛村與其父即共有人黃傳金就土地買賣一事意見不合，
    故未繼續處理土地出售一事，且因共有人與買方就土地價格
    無法達成協議，系爭三筆土地因而未能於80年間出售，直到
    89年12月27日、98年10月30日才先後出售。則依上開原證四
    、五之土地買賣協議書之約定，被告之被繼承人黃傳煌於系
    爭三筆土地出售後，應即將原告之被繼承人黃瀛村代墊之款
    項加計利息返還原告之被繼承人黃瀛村，惟黃傳煌已於82年
    12月4 日過世，被告等均為黃傳煌之繼承人，依民法第1153
    條第1 項規定，被告等應負連帶清償責任。從而，原告爰依
    返還代墊款請求權及繼承關係，提起本件訴訟，請求被告應
    連帶給付原告182,000元及自80年6月19日起至清償日止，按
    年息百分之5計算之利息。
三、對於被告答辯所為之陳述：
  (一)查被告等人就原證四及原證五之土地買賣協議書之形式真
      正並不爭執(請見本院另案99年度竹簡調字第350號事件調
      解程序筆錄)，而原證五第2條載明由原告被繼承人黃瀛村
      代墊被告被繼承人黃傳煌應負擔之土地增值稅，待系爭三
      筆土地買賣成交時，本金及利息一次償還等語，黃瀛村及
      黃傳煌並蓋印其上，是黃瀛村及黃傳煌確有約定由黃瀛村
      代黃傳煌墊付土地增值稅，兩人並同時約定待系爭三筆土
      地買賣成交時，本金及利息一次償還。至於原證四、原證
      五是否經全體共有人簽名蓋章，係屬另事，與本件無涉，
      被告主張原證四、五之土地買賣協議書未經全體共有人同
      意，應非得據以而為請求云云，洵無足採。
  (二)就被告主張原告被繼承人黃瀛村交付之182,000 元之現金
      係借貸予被告黃淑美，且被告黃淑美業於80年年底清償乙
      節，並非事實。查被告黃淑美為黃傳煌之女，當時黃瀛鎮
      向張來進買回土地持分時，黃淑美亦希望能分得買回之持
      分，此從黃瀛鎮向張來進買回之土地持分是登記在被告黃
      瀛鎮及其姐妹即被告黃淑美、黃淑卿、陳黃淑雲、黃秀燕
      等人名下可證。是被告黃淑美亦有參與土地買回及共同出
      售一事，則被告黃淑美代理其父向原告被繼承人黃瀛村拿
      取土地增值稅代墊款以便辦理相關所有權移轉登記，與常
      情相符，該款項並非被告黃淑美與原告被繼承人黃瀛村間
      之借款。再者，被告雖主張黃淑美業於80年年底清償上開
      款項，惟被告迄今仍未提出任何返還款項之證明，足證被
      告之主張並不實在。
四、原告為此聲明：
  (一)被告應連帶給付原告182,000元，及自80年6月19日至清償
      日止，按年息百分之5 計算之利息。
  (二)訴訟費用由被告負擔。
  (三)原告願供擔保，請准予宣告假執行。
貳、被告則以：
一、本件訴訟與繼承無涉，茲分述如下：
  (一)原告主張原證四之80年5月22日土地買賣協議書，未得全
      體共有人同意簽立，應非得據以而為請求：
      １、上開土地買賣協議書其第三頁第7 點雖記載黃耀東、
          黃池之姓名，但黃耀東、黃池之姓名究係何人所簽不
          詳(僅記黃代)。
      ２、又同頁列黃傳淦(繼承人黃傳煌)之姓名，但黃傳淦尚
          有黃水木、黃傳發、黃傳金、黃傳煌、黃池等尚生存
          之兄弟姊妹【註：黃傳淦共有七名兄弟姊妹，其中黃
          傳金先於黃傳淦死亡；起訴狀所稱之80年5 月22日土
          地買賣協議書上亦無黃傳發之簽名】。
      ３、尤有甚者，黃瀛鎮、黃池等人於80年5 月22日當時並
          非系爭1925地號土地所有權人，黃瀛鎮、黃池等人於
          80年5 月22日當時並非系爭1901地號土地所有權人，
          黃瀛鎮、黃池等人於80年5 月22日當時並非系爭1722
          地號土地所有權人，根本無權處分系爭土地。
      從而，本件原告起訴狀所稱之土地買賣協議書，未得全體
      共有人同意，應非得據以而為請求。
  (二)原告起訴狀所稱原證五之80年6 月18日土地買賣協議書效
      力可疑，且實際上，亦無以該土地買賣協議書而向訴外人
      張來進買進任何持分，應非得據以而為本件之請求：
      １、其第一頁雖列黃水木、黃傳煌，但根本無黃水木、黃
          傳煌之簽名。
      ２、又80年6 月18日土地買賣協議書第一頁第一點第1、2
          小點雖列契稅、代書費由黃瀛鎮自行負擔，但實際上
          訴外人張來進於系爭1925、1901、1722地號之土地持
          分並非由黃瀛鎮單獨買進，亦非由黃水木、黃耀東、
          黃傳金、黃瀛人、黃瀛鎮、黃傳煌、黃池共同買賣。
      ３、原告起訴狀所稱之80年6 月18日土地買賣協議書第一
          頁第一點第1、2小點前稱契稅、代書費由黃瀛鎮自行
          負擔，同頁第一點第3 小點卻稱自用住宅稅額由持分
          人平均分攤，持分人共七人，如下：黃水木、黃耀東
          、黃傳金、黃瀛人、黃瀛鎮、黃傳煌、黃池。然若張
          來進部分係由黃瀛鎮單獨自行買進，何以稅額卻由黃
          水木等七人負擔，由此可見原告起訴狀所稱之80年 6
          月18日土地買賣協議書內容顯然前後矛盾。
      ４、更何況，原告起訴狀所稱之80年6 月18日土地買賣協
          議書同意人，僅列於第一頁第一點第3 小點列為持分
          人，根本沒有在協議書末頁就全部內容為同意署押；
          且原告起訴狀所稱之80年6 月18日土地買賣協議書同
          意人亦與其前稱之80年5 月22日土地買賣協議書同意
          人不同【原告起訴狀所稱之80年6 月18日土地買賣協
          議書並無黃水木、黃傳煌之簽名】。
      從而，原告起訴狀所稱之80年6 月18日土地買賣協議書效
      力可疑。更何況，實際上，亦無以該土地買賣協議書而向
      張來進買進任何持分【請見被證四：並非黃瀛鎮單獨自行
      買進張來進之持分；亦無黃傳煌等七人買進張來進持分之
      情形】，是以，原告起訴狀所稱之80年6 月18日土地買賣
      協議書，應非得據以而為本件請求。
  綜上所述，本件原告並未提出所謂原告被繼承人黃瀛村代墊被
  告被繼承人黃傳煌應負擔232,955 元稅金之繳費憑證；本件訴
  訟根本與繼承無涉，是以，被告之被繼承人黃傳煌並未積欠原
  告之被繼承人黃瀛村任何款項，本件訴訟與被告被繼承人黃傳
  煌之遺產繼承無涉，應不得列黃傳煌之全部繼承人為被告。
二、何況，原告所稱請求權已罹於消滅時效：
  (一)按民法第125 條規定：請求權，因十五年間不行使而消滅
      。但法律所定期間較短者，依其規定。又利息、紅利、租
      金、贍養費、退職金及其他一年或不及一年之定期給付債
      權，其各期給付請求權，因五年間不行使而消滅，民法第
      126條亦定有明文。
  (二)緣如前述，原告起訴狀所稱之80年5月22日、6月18日土地
      買賣協議書與聲明請求之182,000 元無關。又被告黃淑美
      雖自原告被繼承人黃瀛村處取得182,000 元，但於80年年
      底即已償清。且原告被繼承人黃瀛村生前動輒發函予被告
      示意(請見被證五)，若被告黃淑美未清償182,000 元，黃
      瀛村豈可能十餘年來未曾催討？
  綜上所述，被告並未積欠原告被繼承人黃瀛村或其繼承人任何
  款項。更何況，原告所稱之借款請求權顯已罹於十五年法定時
  效【利息請求權亦罹於五年消滅時效】。本件訴訟請求黃傳煌
  之繼承人連帶給付原告182,000元及自80年6月19日起計算之利
  息顯無理由。
三、被告為此聲明：
  (一)原告之訴及其假執行之聲請均駁回。
  (二)訴訟費用由原告負擔。
  (三)如受不利之判決，被告願供擔保請准予宣告免為假執行。
、法院之判斷：
一、按當事人主張有利於己之事實者，就其事實有舉證之責任。
    但法律別有規定，或依其情形顯失公平者，不在此限，此為
    民事訴訟法第277 條所明定。查原告主張其等被繼承人黃瀛
    村曾為被告之被繼承人黃傳煌代墊被告黃瀛鎮向訴外人張來
    進買回系爭1925、1901、1722地號土地持分所生之土地增值
    稅金182,000 元等情，既為被告所否認，揆之上開規定，即
    應由原告就此有利於己之事實，負舉證責任。
二、又原告雖主張其等被繼承人黃瀛村曾為被告之被繼承人黃傳
    煌代墊被告黃瀛鎮向訴外人張來進買回系爭1925、1901、17
    22地號土地持分所生之土地增值稅金乙節，惟觀之原告所提
    被告黃瀛鎮與訴外人張來進訂立之土地建物買賣契約第九條
    記載：「本買賣土地之地價稅由甲方(註：指買主黃瀛鎮)負
    擔，房屋之契稅監證費由甲方負擔，辦理所有權移轉登記所
    須登記費、印花稅、代書費等由甲方負擔。」等情( 詳本院
    卷第62頁 )，足見系爭土地持分所生之土地增值稅金係由買
    受人即黃瀛鎮負責繳付，而系爭土地應有部分買回後，就系
    爭1925、1901地號土地部分，係由被告黃瀛鎮、黃淑美、黃
    淑卿、陳黃淑雲、黃秀燕各登記取得20分之1 ，另系爭1722
    地號土地部分，其五人則各登記取得30分之1 ，亦據原告提
    出臺灣省新竹市土地登記簿附卷可稽( 詳本院卷第31頁至第
    51頁 )，則被告之被繼承人黃傳煌既未出面與訴外人張來進
    簽訂系爭土地建物買賣契約書，且買回後之系爭土地亦未登
    記在被告之被繼承人黃傳煌名下，則被告之被繼承人黃傳煌
    在法律上既與訴外人張來進間就系爭土地買賣事宜無涉，即
    難認被告之被繼承人黃傳煌在法律上有義務支付系爭土地買
    賣所生之相關稅捐，是以，原告主張其等被繼承人黃瀛村有
    代墊被告之被繼承人黃傳煌向訴外人張來進買回系爭土地持
    分所生之土地增值稅，要非無疑。
三、再者，原告另主張其等被繼承人黃瀛村就被告之被繼承人黃
    傳煌應負擔之土地增值稅額182,000元，有交付182,000元之
    現金予黃傳煌之女即被告黃郁棋(原名：黃淑美)收受，並提
    出收據一紙附卷可稽(詳本院卷第60頁)，惟觀之原告所提收
    據上僅記載：「茲收到黃瀛村先生現金18萬2 千元整。立據
    人黃淑美」等情，並未就收款之事由明確記載，則收受金錢
    之原因既有甚多之可能性存在，例如：本於贈與、清償舊欠
    債務、借貸等情形，即難執此推論必係本於代墊土地增值稅
    之法律關係而為。況原告之被繼承人黃瀛村苟有代墊被告之
    被繼承人黃傳煌向訴外人張來進買回系爭土地持分所生之土
    地增值稅，衡之一般社會常情，原告之被繼承人黃瀛村應無
    不將代墊款直接交由被告之被繼承人黃傳煌收受之理，益見
    原告上開主張其等被繼承人黃瀛村有代墊被告之被繼承人黃
    傳煌向訴外人張來進買回系爭土地持分所生之土地增值稅18
    2,000元乙節，顯有疑義。
四、末按，請求權，因十五年間不行使而消滅。但法律所定期間
    較短者，依其規定，此為民法第125 條所明定。本件退萬步
    言，縱認原告之被繼承人黃瀛村曾為被告之被繼承人黃傳煌
    代墊向訴外人張來進買回系爭土地持分所生之土地增值稅18
    2,000元，惟依原告主張其等被繼承人黃瀛村係於80年7月間
    交付182,000 元現金予被告之被繼承人黃傳煌之女黃郁棋即
    黃淑美繳付土地增值稅等語(詳本院卷第147頁 )，則原告就
    繼承其等被繼承人黃瀛村向被告之被繼承人黃傳煌或被告請
    求返還代墊款所生之請求權，距原告於100年4月19日提起本
    件訴訟之時間已逾15年，顯已罹於時效，且經被告為時效抗
    辯，原告此部分主張，被告自得拒絕給付，是以，原告此部
    分請求，縱屬合法，亦已罹於時效而無從准許。至原告雖主
    張其等被繼承人黃瀛村係本於原證五之土地買賣協議書之約
    定，為被告之被繼承人黃傳煌代墊本件土地增值稅，並約定
    待系爭三筆土地買賣成交時，本金及利息一次償還，則系爭
    三筆土地直到89年12月27日、98年10月30日才先後出售完畢
    ，則原告提起本件訴訟，並未罹於時效消滅等情，惟觀之原
    告所提原證五土地買賣協議書上記載：「黃傳煌本人應繳稅
    金部分共計：貳拾萬貳仟玖佰伍拾伍圓整，由黃瀛村代墊
    ，待該三筆土地買賣成交時，本金及利息一次償還。」乙節
    (詳本院卷第58頁至第59頁)，顯與原告主張其等被繼承人黃
    瀛村為被告之被繼承人黃傳煌代墊本件土地增值稅之金額18
    2,000元不符，參以原證五土地買賣協議書第一條第3款記載
    ：「3.『自用住宅稅額由持分人平均分攤』，持分人共七人
    如下：黃水木、黃耀東、黃傳金、黃瀛人、黃瀛鎮、黃傳煌
    、黃池，以上七人共同分攤玖萬伍仟零壹拾伍圓整，平均每
    人應負擔壹萬仟伍佰柒拾肆圓整。一般住宅稅額伍拾萬
    仟柒佰柒拾柒圓整減去自用住宅稅額玖萬伍仟零壹拾伍圓
    整，剩餘肆拾萬捌仟柒佰陸拾貳圓整，由黃傳煌與黃瀛鎮
    共同分擔，每人應繳貳拾壹萬玖仟佰捌拾壹圓整。」乙節
    ，亦有可能係指就系爭三筆土地出售後所生之稅額由七位共
    有人平均分攤之意，方會列出當時擁有系爭土地之持分人姓
    名，且原證五之土地買賣協議書，如係約定就被告黃瀛鎮與
    訴外人張來進間訂立之土地買賣契約產生之土地增值稅由土
    地共有人為其等平均分擔自用住宅之稅額，超出自用住宅稅
    額之部分則由被告之被繼承人黃傳煌與被告黃瀛鎮負擔之事
    ，顯與系爭土地共有人當初於80年5 月22日協議出售系爭三
    筆土地時，係以七等分平分土地價款，稅金部分亦以七等分
    平均分擔之約定不符，此有原告提出80年5 月22日土地買賣
    協議書一紙附卷可稽(詳本院卷第53頁)，則系爭土地共有人
    事後是否願再分擔被告黃瀛鎮向訴外人張來進買回系爭土地
    持分所生之土地增值稅，已非無疑，且原告亦未能舉證證明
    系爭土地其他共有人確有實際分擔被告黃瀛鎮向訴外人張來
    進買回系爭土地持分自用住宅土地增值稅額之部分，遑論，
    被告之被繼承人黃傳煌在法律上既就黃瀛鎮向訴外人張來進
    買回系爭土地持分事宜無涉，則系爭土地其他共有人本無商
    洽被告之被繼承人黃傳煌須支付黃瀛鎮向訴外人張來進買回
    系爭土地所生相關稅捐負擔之必要，即難執此謂原告之被繼
    承人黃瀛村必係本於原證五之土地買賣協議書之約定，為被
    告之被繼承人黃傳煌代墊本件土地增值稅182,000 元，是以
    ，原告上開主張，亦無足採。
五、綜上所述，原告既未能舉證證明其等被繼承人黃瀛村有為被
    告之被繼承人黃傳煌代墊被告黃瀛鎮向訴外人張來進買回系
    爭土地持分所生之土地增值稅182,000 元，則原告主張被告
    本於繼承及返還代墊款之法律關係，應連帶給付原告182,00
    0 元，及自80年6月19日至清償日止，按年息百分之5計算之
    利息，顯屬無據，難予准許，應予駁回。
六、本件原告之訴為無理由，則其假執行之聲請失所附麗，爰併
    予駁回。
七、本案事證已臻明確，兩造其餘主張陳述及所提之證據，核與
    判決之結果不生影響，毋庸再予審酌，附此敘明。
據上論結，本件原告之訴為無理由，應依民事訴訟法第436條第2
項、第85條第2項，判決如主文。
中    華    民    國   100    年    7     月    8     日
                  新竹簡易庭    法      官  王佳惠
以上正本係照原本作成。
如對本判決上訴，須於判決送達後 20 日內向本院提出上訴狀。
如委任律師提起上訴者，應一併繳納上訴審裁判費。
中    華    民    國   100    年    7     月    8     日
                                書  記  官  陳思璟